【裁判字號】    89,判,1874
【裁判日期】    890609
【裁判案由】    營利事業所得稅
【裁判全文】
行  政  法  院  判  決                          八十九年度判字第一八七四號
    原      告  春煇建設股份有限公司
    代  表  人  甲○○
    被      告  財政部臺北市國稅局
右當事人間因營利事業所得稅事件，原告不服行政院中華民國八十八年五月十日台八
十八訴字第一八○四九號再訴願決定，提起行政訴訟，本院判決如左︰
    主  文
原告之訴駁回。
    事  實
緣原告辦理民國（下同）八十三年度營利事業所得稅結算申報，列報利息新台幣（下
同）九○、一五一、七八一元。被告以其中股東墊款利息支出六八、八三○、二九二
元，非屬本期之利息支出，應於確知年度支付時以過期帳列報，另應付利息餘額加計
利息一三、一六二、三三四元及未償本金計算利息八、一二二、四一二元，已逾二年
，並未取具任何憑證、證明確屬無法確知之費用或損失，乃否准認列，核定本期利息
支出為三六、七四三元。原告不服，申請復查，除准予追認利息支出八、一二二、四
一三元（正確金額應為八、一二二、四一二元）外，其餘未獲變更。原告就六八、八
三○、二九二元及一三、一六二、三三四元部分不服，提起訴願、再訴願，均遭決定
駁回，乃提行政訴訟。茲摘兩造訴辯意旨於次：
原告起訴意旨略稱︰一、按訴願決定書以本件原告列報股東墊款利息支出六八、八三
○、二九一元，既非屬本期之利息支出，且未於七十八年至八十二年度決算時就估列
數字以應付費用科目列帳，依營利事業所得稅查核準則（以下簡稱查核準則）第六十
四條：「凡應歸屬本年度之費用或損失，除會計基礎採用現金收付制者外，應於年度
決算時，就估列數字以『應付費用』科目列帳，但年度決算時，因特殊情形無法確知
之費用或損失，得於確知之年度以過期帳費用或損失處理。」，認應於確知年度支付
時以過期帳列報，故原處分否准列報，並無不當，原告所訴依據查核準則第一百零八
條之一規定，於逾期二年後，再予適當處理等情，委不足採。惟查：（一）原告與股
東於八十三年元月間簽訂之協議書，其緣由係因原告投資興建春暉新世界大樓，營建
資金不足，轉而要求股東墊款支應，方能與公司共存共榮，迨房屋出售即得清償；嗣
因與合建地主關係交惡，房屋無法出售，致鉅額之股東墊款自七十年起累積至八十二
年止仍無法清償，八十三年初股東「始」要求結算清償十餘年股東墊款及利息，經原
告與股東協商，互相讓步，而簽訂協議書，「適時」雙方乃定清償股東墊款之方式及
給付自簽訂協議書之日向前追溯五年，按年息百分之貳拾計算之利息。（二）按契約
之性質，應探求契約內容及當事人真意認定之，並非依契約名稱認定，參諸前開協議
書內容，顯與民法第七百三十六條規定：「稱和解者，謂當事人約定，互相讓步，以
終止爭執或防止爭執發生之契約。」相符，故本協議書係一『和解契約』。1.按和解
契約合法成立，兩造當事人即均應受該契約之拘束，縱使一造因而受不利益之結果，
亦不得事後翻異，更就和解前之法律關係再行主張，最高法院十九年上字第一九六四
號著有判例；次按民事裁判乃對於雙方系爭之事項，務必明其究竟，判定孰是孰非，
以分勝負為目的；而和解則互相讓步，不堅持孰是孰非，而以息事寧人為目的，故一
經和解，雙方之法律關係即告確定，不許再行動搖；易言之，和解具有確定法律關係
之效力。2.民法第七百三十七條規定：「和解有使當事人所拋棄之權利消滅及使當事
人取得和解契約所訂明權利之效力。」和解契約，「創設」新的法律關係，使消滅權
利及取得權利，至以前之法律關係如何，概置不問，縱有新的證據，證明所確定之法
律關係與以前之法律關係不一致時，和解亦不失其效力，此為和解之「創設」效力。
（三）系爭協議創設之法律效果有二，一為使股東取得向前追溯五年之利息金額之請
求權，一為使股東喪失十餘年借貸利息請求權，依「權責發生制」之精神，追補之利
息係於八十三年元月份始『創設發生』之新的法律關係，原告於七十八年至八十二年
度決算時，焉有可能預知數年後須支出之費用而估列數字以應付費用科目列帳﹖被告
對系爭協議書屬「和解契約」，而具「創設」法律效果之性質未予詳究，故誤認「其
中股東墊款利息支出六八、八三○、二九一元非屬本期之利息支出，未於七十八年至
八十二年度決算時就估列數字以應付費用科目列帳，應依查核準則第六十四條規定於
確知年度支付以過期帳列報。」，合先陳明。1.準此，向前追溯五年之利息既係八十
三年元月間始「創設」發生應支付之事實，其權責發生年度自係「八十三年度」，原
告自八十三年起分五年逐年列帳攤提，於八十三年度列報股東墊款利息支出六八、八
三○、二九一元，顯合於所得稅法第二十二條第一項前段之規定，「會計基礎，凡屬
公司組織者，應採用權責發生制。」2.另按租稅法之規定，在掌握人民之納稅能力，
所重視者為足以表徵納稅能力之經濟事實，而非其外觀之法律行為形式，因此在解釋
及適用稅法時，所應根據者為『經濟事實』，而非形式之法律行為，我國一般稱為實
質課稅原則。原告據實申報利息支出，被告自應根據申報「事實」適用稅法，俾符依
法行政原則。二、次按訴願決定書復以對於本金已清償而利息尚未清償部分，按年息
百分之五計列利息支出一三、一六二、三三四元部分，依民法第二百三十三條第二項
規定對於利息，無須支付遲延利息，又該利息至今已逾二年，原告並無支付任何金額
，無取具任何憑證，足證係屬無法確知之費用或損失，原處分否准認列，亦無不當，
而維持原處分。惟查：（一）如前所陳，協議書創設股東取得向前追溯五年之利息請
求權，惟此項請求權業因「和解創設」之故，其法律關係已脫離利息本質且與本金債
權分離，而獨立為新的債權，雖名為利息，已與民法第二百三十三條第二項規定之利
息迥然不同，自無適用該法條之餘地，原告與股東議定就本金已清償而利息未清償之
部分，其應付利息餘額按百分之五年息核計之一三、一六二、三三四元利息支出，亦
係據實申報，參以實質課稅原則，於法並無不合。至於該筆利息支出截至目前尚無實
際支付之事實，此為原告是否於八十五年度轉列收入調節損益之問題，與本件利息支
出應否核定認列，係屬二事，併此明。（二）退萬步言，上述民法規定係為保護債
務人而設，並無法律上之強制力，若債權人與債務人之間，為維繫長期合作之和諧關
係，本諸契約自由之原則，雙方協議就未償利息部分給付利息，亦非法律所得強力排
斥。據此，原告列報該筆利息支出，並無不當。三、綜上所述，原告依法列報利息支
出，並無不當，被告未深究實情，逕予否准認列，訴願及再訴願決定，遞予維持，實
有未當。懇請予以撤銷等語。
被告答辯意旨略謂︰一、本件原告八十三年度營利事業所得稅結算申報，列報利息支
出為九○、一五一、七八一元，被告初查以其中股東墊款利息支出六八、八三○、二
九一元非屬本期之利息支出，未於七十八年至八十二年度決算時就估列數字以應付費
用科目列帳，依查核準則規定，應於確知年度支付時以過期帳列報，乃否准列報。另
以其中應付利息餘額核計利息一三、一六二、三三四元，迄今已逾二年並未取具任何
憑證，證明確屬無法確知之費用或損失，應俟其確知之年度以過期帳費用或損失處理
，一併否准認列。原告不服，主張其於七十年四月開工興建春暉新世界大樓，總工程
款高達五億八仟餘萬元，遠非實收資本伍仟萬元所能負荷，唯有仰賴「股東墊款」支
援。嗣因房市景氣衰退，成屋租售兩難，經再三磋商，終於八十三年元月與墊款股東
個別簽別協議書，議定以成屋抵償本金外，另行追補七十八年至八十二年度利息計三
億六仟餘萬元，並予以分五年攤銷。上列追補利息係於八十三年元月中旬始「確定權
責」，故編製七十八年至八十二年度決算時，尚屬「無法確知」之損失，乃於八十三
年度補行入帳。本期申報股東墊款利息九○、一一五、○三八元，該項應付利息未在
兩年期限內給付，應依查核準則第一百零八條之一規定轉列其他收入，原告辦理八十
五年度營利事業所得稅申報時，上項收入漏未轉帳，已申請更正中云云，申經被告復
查決定略以，本件原告依八十三年元月十二日與股東協議書第一條：「．．．雙方同
意自簽訂本協議書之日向前追溯五年，按年息百分之二十計算，給付全部利息與乙方
．．．。」惟原告原預訂八十五年十二月三十一日清償，截至八十七年三月二十四日
止公司仍未償還，已逾二年仍未償還，足見原告有逾二年再轉列收入方式調節損益情
事。又本件原告於八十三年元月十三日簽訂協議書，約定向前追溯五年設算股東墊款
利息；惟股東於墊款時，利息支出之權責已發生，各年度應可估計列帳。又參據民法
第四百七十七條規定其借貸期限逾一年，其利息應於每年終支付之。系爭借貸若有利
息之約定，自應於年終支付或於各該年度決算時，就應付未付數額以「應付費用」科
目列帳，而原告於原借貸時既無支付利息之約定，而於以後年度再以簽訂協議書方式
，往前追溯五年設算股東墊款利息，且截至目前尚無實際支付之事實，是原核定否准
認列本年度攤提之股東墊款利息六八、八三○、二九一元部分，並無違誤。至原告與
股東議定就本金已清償而利息未清償，該部分應付利息餘額按百分之五年息核計利息
一三、一六二、三三四元部分，參照民法第二百三十三條第二項規定，對於利息，無
須支付遲延利息，是系爭未清償利息再核計利息，被告原核定否准認列，揆諸首揭規
定，並無不合。二、本件原告列報股東墊款利息支出六八、八三○、二九一元，既非
屬本期之利息支出，且未於七十八年至八十二年度決算時就估列數字以應付費用科目
列帳，依首揭查核準則規定應於確知年度支付時以過期帳列報，原處分否准列報，並
無不當，原告前復查理由訴稱當依據查核準則第一百零八條之一規定，於逾期二年後
，再予適當處理復又訴稱其截至目前尚無實際支付之事實等情，顯係臨訟飾詞核不足
採。又對於本金已清償而利息尚未清償部分，按年息百分之五計列利息支出一三、一
六二、三三四元部分，依民法第二百三十三條第二項規定對於利息，無須支付遲延利
息，又該項利息至今已逾二年，原告並無支付任何金額，無取具任何憑證，足證係屬
無法確知之費用或損失，原處分否准認列，亦無不當。三、依上所述，本件原處分及
一再訴願決定，均無違誤，原告之訴無理由，請予駁回等語。
    理  由
按「凡應歸屬本年度之費用或損失，除會計基礎採用現金收付制者外，應於年度決算
時，就估列數字以『應付費用』科目列帳，但年度決算時，因特殊情形無法確知之費
用或損失，得於確知之年度以過期帳費用或損失處理。」為查核準則第六十四條所規
定。本件原告辦理八十三年度營利事業所得稅結算申報，列報回溯七十八年至八十二
年股東墊款協議利息支出六八、八三○、二九二元，經查股東墊款時，利息支出之權
責已發生，各年度應可估計列帳，原告於各年度並無如是列帳，尚難認有利息之約定
，況原告八十七年三月二十四日春煇字第○三二四號函陳明該利息並無償還。並無
利息之支出事實。被告核定否准認列，揆之首開規定，並無違誤。又原告列報應付未
付之利息按百分之五計算利息一三、一六二、三三四元支出部分，違反民法第二百零
七條第一項及第二百三十三條第二項利息不得滾入原本再生利息及利息無須支付遲延
利息之規定。且所列報之利息實無支出。前已述明。被告否准認列，亦無違誤。至於
原告主張本件利息之支出，係原告與墊款股東之和解契約所創設，權責發生於八十三
年度。依實質課稅原則，原告據實申報，被告應依法核定乙節。經查原告八十三年度
列報利息支出。乃至八十七年三月二十四日仍陳明並未清償分文，而其墊款發生時，
各年度均無利息之列帳。且利息又生利息，顯違規定。況亦分文未付。被告認為有違
首開規定，否准認列，應無不依法審核之情事。原告徒有協議書之存在，而多年中，
竟分文未付，猶列報利息支出，洵無足採。依上所述，本件原告列報利息支出六八、
八三○、二九一元及一三、一六二、三三四元。被告否准認列，並不違誤，一再訴願
決定，予以維持，亦無不合，原告起訴意旨，求為撤銷，非有理由，應予駁回。
據上論結，本件原告之訴為無理由，爰依行政訴訟法第二十六條後段，判決如主文。
中    華    民    國     八十九      年      六      月       九        日
                    行 政 法 院 第 四 庭
                                審 判 長 評  事      葉  振  權
                                         評  事      吳  錦  龍
                                         評  事      吳  明  鴻
                                         評  事      尤  三  謀
                                         評  事      陳  光  秀
右  正  本  證  明  與  原  本  無  異
                                         法院書記官  彭  秀  玲
中    華    民    國     八十九      年      六      月      十二       日


司法院資訊處製作；財團法人民間司法改革基金會備份。
